臺灣新竹地方法院民事判決　　　　　　　92年度簡上字第87號
　　上　訴　人　甲○○○○○○.
　　訴訟代理人　乙○○
　　被上訴人　　丁○○○
上列當事人間92年度簡上字第87號事件，上訴人對於92年7月25
日臺灣新竹地方法院竹北簡易庭92年度竹簡字第497號第一審判
決提起上訴，本院判決如下：
    主      文
上訴駁回。
第二審訴訟費用由上訴人負擔。
    事實及理由
一、被上訴人起訴主張：被上訴人之子即訴外人丙○○以需要資
    金為由，於民國90年11月間向其借款新台幣（下同）630,00
    0元，其於90年11月30日依訴外人丙○○之指示，自被上訴
    人萬通商業銀行00000000000000號存款帳戶匯款630,000元
    至上訴人之華信商業銀行光華分行帳戶，訴外人丙○○於其
    後數日交付發票人為上訴人、付款人華信商業銀行光華分行
    、發票日分別為90年5月1日（已另案聲請支付命令確定）及
    90年6月1日（即系爭支票，如附表所示）二張支票，面額各
    240,000元予被上訴人，以為還款，惟經被上訴人依法提示
    ，未獲付款，為此依票據關係，請求給付票款240,000元及
    自支付命令送達翌日起至清償日止按年息5％計算之利息。
    上訴人雖主張票據法第13條但書、第14條第1項、第2項之抗
    辯，惟上訴人與訴外人丙○○間合夥糾紛與簽訂合夥關係結
    束協議書之事，被上訴人均不知情，被上訴人係善意第三人
    ，且訴外人丙○○有處分系爭支票之權利，其讓與被上訴人
    ，並非無權處分，上訴人係借出630,000元始取得系爭支票
    ，具有相當之對價，故上訴人所辯均不足採，原審判決命上
    訴人給付票款，並無不合，上訴人之上訴為無理由等語。並
    聲明：上訴駁回。
二、上訴人抗辯：上訴人與其夫即訴外人乙○○及訴外人丙○○
    於90年間合夥經營金武陵國際設計有限公司（下稱金武陵公
    司），並約定公司之裝潢費用由訴外人丙○○負擔，其餘房
    租、公司設備及人事費用由上訴人、訴外人乙○○負擔，嗣
    於90年11月8日訴外人丙○○向上訴人表示因積欠訴外人亨
    元公司裝潢款未付，請上訴人先借其遠期支票一紙，屆期訴
    外人丙○○將負責兌現，上訴人遂簽發付款人華信商業銀行
    光華分行、發票日90年11月30日、面額630,000元之支票一
    紙交付訴外人丙○○，上訴人所匯予上訴人之630,000元，
    即係為了兌付上開訴外人丙○○所借之支票。詎不久後，訴
    外人丙○○又以其手頭不便，再向上訴人借支票使用，上訴
    人基於其前次借票未曾退票，遂於90年12月30日簽發發票日
    分別為90年5月1日及90年6月1日，面額各240,000元之支票
    二張交予訴外人丙○○，嗣後上訴人、訴外人乙○○與訴外
    人丙○○達成拆夥協議，並90年12月16日簽訂合夥關係結束
    協議書，訴外人丙○○亦同意返還發票日為91年5月1日及91
    年6月1日二張支票，嗣後卻故意將支票轉予被上訴人，以逃
    避上訴人對訴外人丙○○之抗辯。由被上訴人與訴外人丙○
    ○前後供述不一之情，足認被上訴人受讓支票時，應知悉上
    訴人與訴外人丙○○間之抗辯事由。又訴外人丙○○簽訂合
    夥關係結束協議書時，二張支票尚在訴外人丙○○手上，則
    訴外人丙○○自已喪失票據上之權利，被上訴人係惡意或有
    重大過失取得票據，不得享有票據上權利。又被上訴人90年
    11月30日匯款630,000元，係為了代訴外人丙○○清償訴外
    人亨元公司之債務，與系爭支票間無對價關係，縱然訴外人
    丙○○因對被上訴人負有630,000元債務，惟嗣後才將系爭
    支票交付被上訴人，被上訴人係因既存之債務而取得系爭支
    票，二者亦無對價關係。為此，被上訴人依票據法第13 條
    但書、第14條第1項、第2項規定，不負票據責任。原審判命
    上訴人給付票款，尚有未洽，求予廢棄改判。
    並聲明：(1)原判決廢棄。(2)上開廢棄部分，被上訴人在第一
    審之訴駁回。
三、兩造不爭執之事實
（一）系爭支票為上訴人所簽發，交予訴外人丙○○，訴外人丙
      ○○再轉讓與被上訴人。
（二）被上訴人曾於90年11月30日，依訴外人丙○○之指示，自
      被上訴人萬通商業銀行00000000000000號存款帳戶匯款
      630,000元至上訴人之華信商業銀行光華分行帳戶。
（三）上訴人及其夫乙○○、訴外人丙○○原合夥開設金武陵公
      司，嗣三方於90年12月16日協議結束合夥關係，並簽訂合
      夥關係結束協議書，其中第一項前段約定：「由丙○○退
      回給李淑美先前開出之兩張支票91年（5月1日）及（6 月
      1日）若反悔一切責任由其承擔」。
四、得心證之理由
    本件兩造間之爭點為：上訴人主張票據法第13條但書、第14
    條第1項、第2項之抗辯，不負票據責任，是否可採？玆分述
    如下：
（一）上訴人主張票據法第13條但書之抗辯，是否可採？
     (1)按票據法第13條規定：「票據債務人不得以自己與發票
       人或執票人之前手間所存抗辯之事由對抗執票人。但執
       票人取得票據出於惡意者，不在此限」。票據行為為不
       要因行為，即不以給付之原因為要素而得成立之行為，
       凡簽名於票據之人，不問原因如何，均須依票上所載文
       義負責，除執票人取得票據係出於惡意或詐欺者外，發
       票人不得以自己與執票人前手所存抗辯之事由，對抗執
       票人，最高法院49年台上字第678號判例可資參照。本件
       上訴人與被上訴人間並非直接前後手關係，故原則上，
       上訴人不得以其與訴外人丙○○間之事由抗辯被上訴人
       ，除非上訴人能舉證證明被上訴人受讓票據之時為惡意
       ，始得依票據法第13條但書提出原因關係之抗辯。又按
       該條但書所謂「惡意」，係指執票人明知前手與票據債
       務人間，有抗辯事由存在而言，且執票人有無惡意，應
       以其「取得票據時」為準，如係取得票據之後始知其事
       ，則不適用，並應由票據債務人對執票人為惡意之事實
       ，負舉證責任（最高法院72年度台上字第1612號、72年
       度台上字第1941號、82年度台上字第629號判決參見）。
       又按「民事訴訟如係由原告主張權利者，應先由原告負
       舉證之責，若原告先不能舉證，以證實自己主張之事實
       為真實，則被告就其抗辯事實即令不能舉證，或其所舉
       證據尚有疵累，亦應駁回原告之請求」，最高法院17年
       上字第917號判例可資參照。
     (2)關於系爭支票交付予證人丙○○之時間，及證人丙○○
       轉讓予被上訴人之時間，兩造對此存有爭執。經查，上
       訴人固主張其係90年12月30日始交付系爭支票予證人丙
       ○○，及證人丙○○係簽訂合夥關係結束協議書之後始
       將系爭支票轉讓予被上訴人，並提出支票存根聯一份為
       憑（見原審卷第53頁），被上訴人則主訴外人丙○○係
       在其匯款後隔幾天，約一星期內交付系爭支票予伊（見
       原審卷第91頁）。而證人丙○○原先證稱上訴人係90 年
       11月30日匯款當天交付系爭支票予伊，伊於同日轉讓予
       被上訴人，嗣後改稱係被上訴人先匯款之後，伊才請證
       人梁恭儀去向上訴人拿支票，詳細日期忘了，伊於取得
       支票之同日轉讓予被上訴人（見原審卷第83頁、128
       -131頁）。經查，上訴人提出發票日為91年5月1日支票
       及系爭支票之存根聯之開票日期，有明顯塗改痕跡，原
       日期應為「90、11、30」，經塗改後變為「90、12、30
       」，且90年12月16日之合夥關係結束協議書既載明證人
       丙○○須退回91年5月1日及91年6月1日之支票，足見當
       時支票業已交付證人丙○○，與上訴人主張系爭支票係
       90年12月30日始簽發，顯有矛盾，故本院認為被上訴人
       主張系爭支票係90年11月30日匯款後數日簽發並交付予
       證人丙○○，證人丙○○再轉讓予被上訴人，應屬可採
       。又查，證人楊恭儀證稱：訴外人丙○○有請伊去向上
       訴人拿二張票（即發票日91年5月1日之支票及系爭支票
       ），伊拿回來交給訴外人丙○○，事後隔了約一個月以
       內之時間，訴外人丙○○又從抽屜內拿出該二張支票，
       說要用來作為伊一年之薪水，伊去向上訴人查證，上訴
       人表示那是購買器材費用，兩邊的人都要出，丙○○先
       付了，所以要求上訴人開二張票給丙○○，上訴人講了
       一堆，據伊判斷的結論是上訴人不會付款（見原審卷第
       88-89頁）。證人梁恭儀固然證稱訴外人丙○○自上訴人
       處取得爭支票後，尚有持有一段時間，並非立即交付被
       上訴人，惟證人梁恭儀並無法證實其目睹訴外人丙○○
       出示系爭支票之時間為何，只知係在取回支票後1個月內
       ，惟系爭支票自90年11月30日交付予訴外人丙○○，至
       90年12月16日三方簽立合夥關係結束協議書時止，僅有
       約半個月之時間，由證人梁恭儀之證言，尚無法證明簽
       訂合夥關係結束協議書時，訴外人丙○○尚持有系爭支
       票之事實。況且，證人梁恭儀持系爭支票向上訴人查證
       時，當時若已簽訂合夥關係結束協議書，上訴人理應直
       接表明依據合夥關係結束協議書，證人丙○○應返還系
       爭支票，其並無付款義務，惟依證人所述內容，上訴人
       似係向證人梁恭儀解釋其與證人丙○○間合夥糾紛之來
       龍去脈，所以「講了一堆」，其後證人梁恭儀乃判斷上
       訴人是不會付款。本院認為僅憑上開證據，尚無法證明
       證人丙○○在簽訂合夥關係結束協議書，尚時有系爭支
       票。
     (3)上訴人雖主張被上訴人對於取得支票之原因、取得之時
       間、何人將630,000元匯入上訴人帳戶、該630,000元是
       否為被上訴人固有之資金等情，說詞前後反覆，與證人
       丙○○所述亦不相符，顯係知悉被上訴人與證人丙○○
       間之抗辯事由，而故為隱瞞，惟查，被上訴人與證人丙
       ○○二人對於支票交付之相關情形，陳述雖有不一致，
       惟或係因二人對支票交付之細節記憶有所偏差所致，或
       係因訴訟上之利害關係，而為有利於己之說詞，惟仍無
       法由其二人陳述不一致之情，據以推論被上訴人取得系
       爭支票之時間，係在訂立合夥關係結束協議書之後。
     (4)依上開說明，票據法第13條但書之原因關係抗辯，係以
       執票人「取得票據時」，是否知悉票據債務人與前手所
       存之抗辯事由為準，本件上訴人無法提出積極證據證明
       證人丙○○在簽訂合夥關係結束協議書之後，始讓與系
       爭支票予被上訴人之事實，則被上訴人受讓票據時，證
       人丙○○既然尚未簽訂合夥關係結束協議書，同意退還
       系爭支票，則上訴人與證人丙○○間之抗辯事由，尚未
       發生，被上訴人亦無知悉與否之問題，故上訴人主張票
       據法第13條但書之抗辯，即不足採信。
（二）上訴人主張票據法第14條第1項之抗辯，是否可採？
      按票據法第14條第1項規定：「以惡意或有重大過失取得
      票據者，不得享有票據上之權利」。所謂以惡意或有重大
      過失取得票據者，係指從無權處分人之手，受讓票據，於
      受讓當時有惡意之情形而言，最高法院67年台上字第1862
      號判例可資參照。上訴人對於系爭支票係其簽發後交付予
      證人丙○○使用之事實，並不爭執，證人丙○○自係有權
      處分票據之人，縱使嗣後上訴人與證人丙○○簽訂合夥關
      係結束協議書，證人丙○○同意退還系爭支票，亦僅係上
      訴人與證人丙○○間發生之債權債務關係，不影響證人丙
      ○○對系爭支票之處分權，況且，上訴人無法證明證人丙
      ○○係在簽訂合夥關係結束協議書之後，始轉讓系爭支票
      予被上訴人，已如前述，上訴人主張票據法第14條第1項
      之抗辯，自無可採。
（三）上訴人主張票據法第14條第2項之抗辯，是否可採？
      按票據法第14條第2項規定：「無對價或以不相當之對價
      取得票據者，不得享有優於其前手之權利」。本件被上訴
      人借予證人丙○○630,000 元，並依證人丙○○之指示將
      款項匯入上訴人之帳戶之後，證人丙○○始交付發票日91
      年5月1日之支票及系爭支票，以為清償，有電匯通知單、
      原告存摺影本各一份在卷可憑（見原審卷第106頁、169頁
      ），被上訴人自有支付相當對價而取得支票，上訴人雖辯
      稱證人丙○○於90年11月8日向上訴人借用一張面額630,0
      00元之支票週轉，並承諾由其負責兌現，被上訴人所匯入
      之630, 000元，係為了兌付該票款，且縱然證人丙○○對
      被上訴人負有630,000債務，惟證人丙○○係事後才將系
      爭支票交付被上訴人，被上訴人係因既存之債務而取得系
      爭支票，二者並無對價關係云云。惟查，上訴人所述證人
      丙○○向其借用630,000元支票周轉並承諾負責兌現之事
      實，為其與證人丙○○間之債務關係，與被上訴人無涉，
      自被上訴人而言，仍係因借用630,000元而取得二張面額
      各240,0 00元之支票，並非無對價或不以相當之對價取得
      票據。上訴人又抗辯630,000元之匯款單係證人丙○○之
      筆跡，該款項顯係由證人丙○○自行匯出，而非被上訴人
      所有，該萬通銀行之帳戶應係證人丙○○借用被上訴人之
      名義開戶，實則為證人丙○○在使用云云，惟查，經本院
      調閱被上訴人萬通銀行帳戶自90年8月1日至90年12月30日
      止之存提款憑條影本共5張（見本院卷第41-45頁），並命
      被上訴人當庭書寫「壹拾肆萬元正」、「丁○○○」等文
      字，以肉眼比對，除90年11月30日之提款單證人丙○○自
      承為其所寫筆跡外，其餘四張存、提款單，其運筆勾勒之
      方式，較為圓潤秀氣，與證人丙○○之筆跡慣性顯有不符
      ，而與被上訴人筆跡相符，故上訴人所辯萬通銀行帳戶係
      證人丙○○借用被上訴人之名義開戶，事實上係證人丙○
      ○所使用云云，亦不足採，該630,000元款項確係被上訴
      人所借出，堪予認定，從而，上訴人主張票據法第14條第
      2項之抗辯，亦無理由。
五、上訴人主張票據法第13條但書、第14條第1項、第2項之抗辯
    ，均不可採，從而，被上訴人依據票據關係，請求上訴人請
    求給付票款240,000元及自支付命令送達翌日即91年6月20日
    起至清償日止，按年息5％計算之利息，為有理由，應予准
    許，原審判命上訴人如數給付，並為假執行之宣告，於法並
    無不合，上訴意旨指摘原判決不當，求予廢棄改判，為無理
    由，應予駁回其上訴。
六、因本案事證已臻明確，兩造其餘主張陳述及所提之證據，核
    與判決之結果不生影響，毋庸再予一一論述，附此敘明。
七、據上論結，本件上訴為無理由，依民事訴訟法第436條之1第
    3項、第449 條第1項、第78條，判決如主文。
中　　華　　民　　國　　94　　年　　5 　　月　　19　　日
                  民事第二庭審判長法  官  彭洪英
                                  法  官  楊明箴
                                  法  官  黃珮禎
以上正本係照原本作成。
不得上訴。
                                  書記官  蔣淑君
中　　華　　民　　國　　94　　年　　5 　　月　　19　　日
附表：
┌──┬───┬──────┬─────┬─────┬────┬─────┬────┐
│編號│發票人│付款人      │發票日    │提示日    │票面金額│支票號碼  │備註    │
├──┼───┼──────┼─────┼─────┼────┼─────┼────┤
│一  │李淑美│華信商業銀行│九十一年六│九十一年六│二十四萬│Ａ０一一八│存款不足│
│    │      │光華分行    │月一日    │月三日    │元      │六二八    │退票    │
└──┴───┴──────┴─────┴─────┴────┴─────┴────┘
